---
format: 
  pdf:
    documentclass: article
    classoption: ["a4paper", "12pt", "fleqn"]
    geometry: top=2.5cm, bottom=2.5cm, left=2.5cm, right=2.5cm
    number-sections: true
    number-depth: 8
    toc: false  # Désactiver le sommaire automatique
header-includes: |
  \usepackage{hyperref}  % Liens cliquables
  \hypersetup{hidelinks}  % Désactive complètement la mise en couleur des liens
editor: 
  markdown: 
    wrap: 72
---

\begin{titlepage}
    \begin{center}
        {\LARGE \textbf{Séries temporelles univariées}}\\
        \vspace{0.5cm}
        {\Large M1 ECAP -- TD4 -- Année 2024/2025}\\
        
        \vspace{2cm}
        
          {\Large \textbf{TD4 : Analyse de la non-stationnarité et racines unitaires}}\\
        \vspace{0.5cm}
        \textit{Responsable d'enseignement : Benoît SÉVI}\\
        \href{mailto:benoit.sevi@univ-nantes.fr}{benoit.sevi@univ-nantes.fr}\\
        
        \vspace{1.5cm}
        
        {\large \textbf{DAËRON Djayan, HERVÉ Isaline}}
        
        \vfill
        
        {\large \today}
        
    \end{center}
\end{titlepage}
\begingroup
\hypersetup{linkcolor=black}
\tableofcontents
\endgroup

\newpage

# Chargement des packages nécessaires

```{r}
#| output: false

library(tseries)
library(forecast) # utilisée
library(FinTS)
library(Metrics)
library(TSA)

library(zoo) # utilisée
```

\newpage

# Exercice 1 : Chocs permanents vs chocs transitoires

## Choc de valeur 20

### Définition des paramètres

```{r}
n <- 200
phi_values <- c(0.5, 0.9, 1) 
choc_valeur <- 20
choc_moment <- 100
```

### Simulation AR(1) avec choc 20

```{r}
set.seed(123)
simulate_AR1 <- function(phi, n, choc_moment, choc_valeur) {
  e <- rnorm(n)
  y <- numeric(n)
  for (t in 2:n) {
    y[t] <- phi * y[t-1] + e[t]
    if (t == choc_moment) y[t] <- y[t] + choc_valeur
  }
  return(y)
}

series <- lapply(phi_values, simulate_AR1, n = n, choc_moment = choc_moment, choc_valeur = choc_valeur)
```

### Visualisation graphique

```{r}
plot(series[[1]], type = "l", col = "darkgreen", ylim = range(unlist(series)),
     ylab = "Valeur", 
     xlab = "Temps", 
     main = "AR(1) avec choc de valeur 20")
lines(series[[2]], col = "royalblue")
lines(series[[3]], col = "darkred")
legend("topleft", legend = c("phi = 0.5", "phi = 0.9", "phi = 1 (racine unitaire)"),
       col = c("darkgreen", "royalblue", "darkred"),lwd=2, cex = 0.5)
```

## Choc de valeur 40

### Définition des paramètres

```{r}
n <- 200
phi_values <- c(0.5, 0.9, 1) 
choc_valeur <- 40
choc_moment <- 100
```

### Simulation AR(1) avec choc 40

```{r}
set.seed(123)
simulate_AR1 <- function(phi, n, choc_moment, choc_valeur) {
  e <- rnorm(n)
  y <- numeric(n)
  for (t in 2:n) {
    y[t] <- phi * y[t-1] + e[t]
    if (t == choc_moment) y[t] <- y[t] + choc_valeur
  }
  return(y)
}

series <- lapply(phi_values, simulate_AR1, n = n, choc_moment = choc_moment, choc_valeur = choc_valeur)
```

### Visualisation graphique

```{r}
plot(series[[1]], type = "l", col = "darkgreen", ylim = range(unlist(series)),
     ylab = "Valeur", 
     xlab = "Temps", 
     main = "AR(1) avec choc de valeur 40")
lines(series[[2]], col = "royalblue")
lines(series[[3]], col = "darkred")
legend("topleft", legend = c("phi = 0.5", "phi = 0.9", "phi = 1 (racine unitaire)"),
       col = c("darkgreen", "royalblue", "darkred"),lwd=2, cex = 0.5)
```

## Choc de valeur -20

### Définition des paramètres

```{r}
n <- 200
phi_values <- c(0.5, 0.9, 1) 
choc_valeur <- -20
choc_moment <- 100
```

### Simulation AR(1) avec choc -20

```{r}
set.seed(123)
simulate_AR1 <- function(phi, n, choc_moment, choc_valeur) {
  e <- rnorm(n)
  y <- numeric(n)
  for (t in 2:n) {
    y[t] <- phi * y[t-1] + e[t]
    if (t == choc_moment) y[t] <- y[t] + choc_valeur
  }
  return(y)
}

series <- lapply(phi_values, simulate_AR1, n = n, choc_moment = choc_moment, choc_valeur = choc_valeur)
```

### Visualisation graphique

```{r}
plot(series[[1]], type = "l", col = "darkgreen", ylim = range(unlist(series)),
     ylab = "Valeur", 
     xlab = "Temps", 
     main = "AR(1) avec choc de valeur -20")
lines(series[[2]], col = "royalblue")
lines(series[[3]], col = "darkred")
legend("topleft", legend = c("phi = 0.5", "phi = 0.9", "phi = 1 (racine unitaire)"),
       col = c("darkgreen", "royalblue", "darkred"),lwd=2, cex = 0.5)
```

## Choc de valeur -40

### Définition des paramètres

```{r}
n <- 200
phi_values <- c(0.5, 0.9, 1) 
choc_valeur <- -40
choc_moment <- 100
```

### Simulation AR(1) avec choc -40

```{r}
set.seed(123)
simulate_AR1 <- function(phi, n, choc_moment, choc_valeur) {
  e <- rnorm(n)
  y <- numeric(n)
  for (t in 2:n) {
    y[t] <- phi * y[t-1] + e[t]
    if (t == choc_moment) y[t] <- y[t] + choc_valeur
  }
  return(y)
}

series <- lapply(phi_values, simulate_AR1, n = n, choc_moment = choc_moment, choc_valeur = choc_valeur)
```

### Visualisation graphique

```{r}
plot(series[[1]], type = "l", col = "darkgreen", ylim = range(unlist(series)),
     ylab = "Valeur", 
     xlab = "Temps", 
     main = "AR(1) avec choc de valeur -40")
lines(series[[2]], col = "royalblue")
lines(series[[3]], col = "darkred")
legend("topleft", legend = c("phi = 0.5", "phi = 0.9", "phi = 1 (racine unitaire)"),
       col = c("darkgreen", "royalblue", "darkred"),lwd=2, cex = 0.5)
```

## Interprétation des simulations AR(1)

Lorsque φ = 0.5 ou φ = 0.9, nous constatons que les chocs (positifs ou négatifs) sont transitoires. L'impact diminue progressivement et la série revient vers son niveau initial. Plus φ est proche de 1, plus la dissipation du choc semble lente.

D'autre part, lorsque φ = 1 (racine unitaire), les chocs impactent durablement la série. La série suit une marche aléatoire et ne revient pas à son niveau précédent.

Alors, nous pouvons voir que la présence d'une racine unitaire donnera une absence de stationnarité et de tendance à la moyenne, mais une sensibilité accrue aux chocs, qui affecteront la série de manière permanente.


\newpage

# Exercice 2 : TS vs DS : simulation de processus

## Code

### Paramètres
```{r}
set.seed(123)  # Fixer la graine pour reproductibilité
T <- 200       # Nombre d'observations
t <- 1:T       # Temps
```

### Définition des variances
```{r}
set.seed(123)

variances <- c(1/4, 1/2, 1)  
names(variances) <- c("Var = 1/4", "Var = 1/2", "Var = 1")
```

### Création du graphique pour chaque variance
```{r}
set.seed(123)

for (var in variances) {
  # Génération des bruits epsilon_t
  epsilon <- rnorm(T, mean = 0, sd = sqrt(var))

  # Processus TS : Y_t = 0.2t + epsilon_t
  Y_TS <- 0.2 * t + epsilon

  # Processus DS (UR) : Y_t = 0.2 + Y_t-1 + epsilon_t
  Y_DS <- numeric(T)
  Y_DS[1] <- 0  # Condition initiale
  for (i in 2:T) {
    Y_DS[i] <- 0.2 + Y_DS[i-1] + epsilon[i]
  }
  
  # Tracé du graphique
  plot(t, 
       Y_TS, 
       type = "l", 
       col = "blue", 
       lwd = 2, 
       ylim = range(c(Y_TS, Y_DS)),
       main = paste("Comparaison TS vs DS -", 
                    names(variances)[which(variances == var)]),
       xlab = "Temps", ylab = "Valeur")
  lines(t, Y_DS, col = "red", lwd = 2)
  legend("topleft", legend = c("TS: 0.2_t + ε_t", 
                               "DS: 0.2 + Y_{t-1} + ε_t"),
         col = c("blue", "red"), lwd = 2, bty = "n")
}

```


## Interprétation des graphiques

Les trois graphiques montrent l'évolution des deux processus temporels (TS en bleu et DS en rouge) pour différentes valeurs de variance des erreurs ($\varepsilon$).

\noindent \textbf{1. Comportement général}


- **TS (Trend Stationary - en bleu)** : suit une tendance linéaire ($0.2t$) avec des fluctuations autour de cette tendance.

- **DS (Difference Stationary - en rouge)** : suit un processus de marche aléatoire avec drift ($0.2 + Y_{t-1} + \varepsilon_t$), ce qui lui permet de dériver plus librement au fil du temps.

\noindent \textbf{2. Effet de la variance de $\varepsilon$}

- **Première courbe (Var = 1/4)** :

  - Les séries TS et DS restent proches, avec des écarts modérés.
  
  - La variance faible limite la dispersion des valeurs.

- **Deuxième courbe (Var = 1/2)** :

  - L’écart entre TS et DS devient plus visible.
  
  - Le processus DS commence à montrer des écarts plus importants par rapport à TS.

- **Troisième courbe (Var = 1)** :

  - La série DS (rouge) devient beaucoup plus volatile.
  
  - Contrairement à TS qui reste centré autour de sa tendance, DS prend une trajectoire plus erratique.

\noindent \textbf{3. Conclusion}

- Le processus **TS** reste stable autour de sa tendance, quelle que soit la variance.

- Le processus **DS** montre un comportement de marche aléatoire, avec une dérive qui devient plus marquée à mesure que la variance augmente.

- Lorsque la variance est élevée, **DS devient beaucoup plus instable**, ce qui est typique d’un processus à racine unitaire.

**Interprétation économique/statistique** :

- Un processus **Trend Stationary (TS)** revient vers une tendance prévisible après un choc (stationnarité autour d’une tendance).

- Un processus **Difference Stationary (DS)** ne revient pas nécessairement à une tendance après un choc, ce qui signifie qu'il peut dériver sur le long terme.

- En pratique, les séries macroéconomiques comme le PIB ou l’inflation sont souvent DS plutôt que TS, ce qui implique que leurs chocs ont des effets durables.


